臺灣士林地方法院民事判決　　　　　　　　　　　　九十一年度訴字第一一一三號
　　原　　　告　丙○○
　　訴訟代理人　乙○○
　　被　　　告　甲○○
　　訴訟代理人　林照雄律師
　　　　　　　　　　　　　　十.
當事人間請求損害賠償事件，本院於民國九十三年二月十九日言詞辯論終結，判決如
下：
　　主　　文
被告應給付原告新台幣捌萬壹仟佰拾陸元，及自民國九十二年三月二十五日起至
清償日止，按年息百分之五計算之利息。
原告其餘之訴駁回。
訴訟費用由被告負擔十分之一；餘由原告負擔。
    事實及理由
一、原告主張：被告甲○○於民國八十年六月與台北市政府工務局公園路燈管理處（
    以下簡稱公園路燈管理處）簽訂宿舍借用契約，借用門牌號碼台北市士林區○○
    ○道○段一七五巷三弄二十號公有眷舍，而該公有眷舍北面則由原告借用居住。
    被告明知該公有眷舍為現供人住居使用之房屋，原應注意用電、消防之安全以防
    止火災之發生，而依當時情形又非不能注意，竟疏未注意檢修上開公有眷舍之電
    源線，嗣於民國八十九年六月十一日上午七時許，因被告住戶內西北面臥室之東
    南側木柱架上端電源線短路引燃大火，除燒燬該眷舍南面建物之客廳及四間臥室
    ，並延燒及原告使用之北面建築物神明廳屋頂全燬及屋內隔間木板牆毀損，無法
    遮避風雨，為回復原狀，須支出：
（一）房屋修繕之拆除費新台幣（下同）三萬五千元、廢料清運費四萬二千元、屋頂
      紅薄瓦片十七萬一千元、砌牆三面（十呎乘十一點五呎）五萬七千六百元、砌
      牆一面（十二呎乘十呎）一萬九千八百元，計三十二萬五千四百元；
（二）室內裝潢回復原狀須支出：天花板骨架四萬六千元、天花板三萬六千四百元、
      主臥室之老板檜木五萬二千五百元、油漆四萬八千元、神明鋁門一萬五千九百
      一十元、雜物間木窗六千二百元、電線、開關及插座二萬三千元，計二十二萬
      八千零一十元；
（三）財物損失計有：
    １、主臥室部分九萬七千七百元：主臥室之衣櫃三萬六千四百元、五斗櫃一萬二
        千二百五十元、主臥室之衣物五千元、閣樓上之衣物二萬五千元、彈簧床墊
        五千元及榻榻米一萬五千元。
    ２、神明廳部分二十二萬八千四百元：神明桌一組五萬六千元、下桌二個七萬元
        、側桌三萬元、神燈二組四千八百元、花瓶二組一千六百元、燭台大小各一
        組三千元及壁畫吊飾一萬五千元。
    ３、家電用品部分五萬三千五百元：電視機一台一萬元、冷氣機一台二萬四千元
        、電冰箱一台一萬九千五百元。
    ４、供電部分支出二萬元：安裝電表支出一萬元、電源線重新安裝一萬元。
    以上合金額九十五萬三千九百六十元，為此依民法第一百八十四條第一項前段、
    第二項侵權行為之規定，請求被告給付。原告並聲明：被告應給付原告九十五萬
    三千九百六十元及自九十二年三月十四日準備狀繕本送達翌日起至清償日止，按
    年息百分之五計算之利息。
二、被告則以：
（一）被告為小學之教育程度，受僱於公園路燈管理處擔任女清潔工，關於老舊眷舍
      其電源老化之檢修維護，被告並無專業能力，且注意能力亦較常人為低，自不
      能對被告以高標準期待，而認火災之發生，被告具有過失。且系爭建物為公有
      眷舍，有關電力設備，依事務管理手冊有關管理之規定，應屬公園路燈管理處
      事務單位會同有關單位之處理，被告實不敢自行實施檢查或報修，故應難認被
      告有何過失。
（二）又電源線之短路，一般人難以察覺及預防，甚至本件消防局之調查報告，就何
      故造成短路亦未詳細認定，且本件起火處係電源線路經過之處，而非一般電源
      開關、插座之處，故難以察覺預防，況造成短路之原因既未查明，自不能認定
      被告應負過失失火罪責。
（三）本件火災發生於八十九年六月十一日七時許，而同日凌晨二時二十三分，台灣
      北部發生強震，火災現場，介於交通部中央氣象局竹子湖氣象站及故宮博物院
      地震站間，地震當時竹子湖氣象站之震度達四級，故宮博物院為三級，而依通
      常情形，強震之後，必有不斷之餘震，電源線因不堪搖幌撞擊，自易發生短路
      ，火災因而發生，故應屬不可抗力，被告並無過失責任。
（四）綜認被告就火災之發生不無過失，惟原告與被告同住系爭老舊眷舍，平日共用
      同一電表，故使用同一電源甚明，對於安全維護之注意，原告亦無可解免，是
      以電源短路失火，原告亦同負過失之責。
（五）系爭眷舍之管理機關為前開公園路燈管理處，原告既非管理機關，亦非所有權
      人，且系爭眷舍業已燒燬不堪使用，依公園路燈管理處規定，必須收回土地，
      不得在原地重建，而原告竟請求被告給付修繕回復原狀之費用，顯無理由，另
      依台北市政府消防局之火災原因調查報告書，並未列明原告財物有何損害，且
      依台灣士林地方法院檢察署檢察官勘驗結果，原告亦僅毀損衣物六件，故原告
      主張之其餘損害，被告均予否認。被告並聲明：駁回原告之訴。
三、原告主張被告係坐落台北市士林區○○○道○段一七五巷三弄二十號公園路燈管
    理處眷舍之使用人，應注意上開眷舍電源線之檢修維護，竟疏於注意，致其住宅
    內西北面臥室之東南側木柱架上端電源線，於八十九年六月十一日上午七時許發
    生短路，而引起火災，除燒燬其所住南面眷舍外，並延燒至原告所住之同址北面
    眷舍等情，為被告所否認，經查：
（一）前開火災經調查：「１、現場燃燒後狀況，北面丙○○（即原告）住戶僅東南
      面雜物間及神堂受火燒損，其他處所未受波及，其中雜物間僅上方天花板受火
      燒損，而神堂以上半部受燒損較嚴，天花板殘存木架及橫樑均以靠南側碳塊較
      大、碳化較深，顯示火流由南向北延燒。．．．２、南面甲○○住戶閣樓之裝
      潢及物品大都已受火燒損，閣樓之樓地板木架以靠下方碳塊較大、碳化較深，
      顯示火流由下（一樓）往上（閣樓）延燒。西南面鍾志明臥室北面木板牆以北
      （外）側碳塊較大，顯示火流由北向南延燒。東北面吳建雨臥室屋頂殘存橫樑
      以靠西側碳塊較大、碳化較深，且西面殘存木窗框以靠西（外）側碳塊較大、
      碳化較深，顯示火流由西向東延燒。中間客廳處樓頂板以靠西面中間處碳化、
      燒失較嚴重，顯示火流以客廳西面中間處燃燒較激烈。客廳西北木椅以上半部
      西側碳化、燒失較嚴重，顯示火流由西向東延燒。西北面臥室樓頂板及橫樑以
      靠東南面一帶碳化、燒失較嚴重，顯示火流以該臥室東南面燃燒較大，又該臥
      室東面木隔板牆已燒穿，殘存木架以靠南側碳塊較大、碳化較深，且最南側殘
      存木柱架以上端碳塊較大、碳化較深，故綜合以上所述及關係人吳建雨現場指
      述研判，火係由南面甲○○住戶內西北面臥室之東南側木柱架上端附近先起火
      燃燒，即為起火處」等情，有台北市政府消防局火災原因調查報告書附於本院
      刑事庭九十一年上易字第二五五七號被告公共危險刑事全卷（另含本院九十一
      年易字第一０七號、台灣士林地方法院檢察署、八十九年度偵字第七四八四號
      、九十年度偵續字第一八二號案卷）可稽，核與現場照片相符，故原告主張火
      災係由同址南面被告使用部分，起火燃燒，應屬有據。
（二）而本件火災之起火原因，經台北市政府消防局之研判為：「現場經勘查係由南
      面甲○○（即被告）住戶內西北面臥室之東南側木柱架上端先起火燃燒，據關
      係人甲○○稱，發生火災時吳建雨臥室小夜燈由亮變暗之情事，此種跡象顯示
      屋內之電源線可能已有異狀，又起火處經清理後發現有電源線經過，檢視該電
      源線後發現有短路熔痕，而因電源線因故短路起火之因素外，未發現其他起火
      因素，故綜合以上所述研判其起火原因以電源線因故短路致起火燃燒之可能性
      較大」等情，有該局八十九年七月火災原因調查報告書在卷可稽，而被告就系
      爭火災係因電源線短路引發，亦無爭執，故本件起火原因為電源線因故短路致
      起火燃燒，應堪認定。
（三）被告雖辯稱系爭電源線短路，係由於火災當日凌晨因發生地震，因餘震使電源
      線持續搖晃，致生短路云云，經查：台北市於八十九年六月十一日二時二十三
      分三十二點六秒發生震度三級之地震，而本案起火處附近磚牆及橫樑，並未有
      因地震造成之龜裂及傾倒痕跡，傢俱亦未有翻倒現象，依地震發生時間及現場
      狀況，研判因地震造成房屋內電源搖晃衝擊發生短路之可能性較小等情，有台
      北市政府消防局九十一年三月一日北市消調0000000000０號函附於
      本院九十一年易字第一０七號被告甲○○公共危險刑事案卷可稽（見該卷第十
      八），故被告所辯，尚屬乏據，自難憑採。至於被告另辯稱系爭火災縱係電源
      線短路引起，惟究因何原因短路不明，尚難逕認係屬被告過失所致云云，經查
      ：系爭火災之起火點係源自被告使用之房屋等情，已為前開火災調查報告認定
      明確，基於該火源地事實之存在，及被告為屋內電源設備使用人之事實，被告
      是否已盡電源線維護修繕之注意義務，應為認定被告就系爭火災之發生有無過
      失之依據。本件被告使用之房屋，由被告隔成數個房間，並分租陳勝龍、鍾志
      明、吳建雨、吳建慧等情，已據證人陳勝龍於前開刑事案件偵查中證述屬實（
      見九十年度偵續字第一八二號偵查卷第二十六頁反面、第二十七頁），而各該
      房間內之電線均係舊電線，未發現有新安裝之電源線等情，亦據台灣士林地方
      法院檢察署承辦檢察官勘驗屬實，並有履勘筆錄可稽（見八十九年度偵字第八
      四七四號偵查卷第八十七頁），故被告屋內電源設備使用多年未經汰換，且除
      供被告使用外，亦出租他人使用，被告為系爭房屋使用人，本有檢修維護之責
      ，雖被告辯稱其僅受配住眷舍，眷舍管理機關始有權檢修更新設備，惟查，縱
      認被告使用系爭眷舍並無擅自汰換設備之權，然其既為系爭眷舍之有權使用人
      ，自負義務促請管理機關為必要維護，被告使用系爭眷舍多年，疏於注意電源
      線老舊之事實，亦未促請管理機關處理，且於自行出租部分房間增加用電量之
      情形，衡情更應警覺用電安全，竟疏未注意維護檢修，顯有過失，故其空言無
      專業能力及注意能力避免電源線短路云云，應無可採，是以被告就系爭火災之
      發生，確有過失，且其延燒至原告所居住使用之北面眷舍，致原告受有損害，
      客觀上亦有相當因果關聯，是以原告依民法第一百八十四條侵權行為之規定，
      請求被告負擔損害賠償責任，洵無不合。
四、按負損害賠償責任者，除法律另有規定或契約另有訂定外，應回復他方損害發生
    前之原狀。因回復原狀而應給付金錢者，自損害發生時起，加給利息。第一項情
    形，債權人得請求支付回復原狀所必要之費用，以代回復原狀；不能回復原狀或
    回復顯有重大困難者，應以金錢賠債其損害。不法毀損他人之物者，被害人得請
    求賠償其物因毀損所減少之價額。民法第二百十三條、第二百十五條、第一百九
    十六條分別定有明文。茲審酌原告主張之賠償數額，分述如下：
（一）關於房屋修繕費用三十二萬五千四百元部分：原告主張修繕房屋須做出費用三
      十二萬五千四百元部分，雖據原告提出巧鎰工程有限公司估價單為證，然為被
      告否認真正，並辯稱系爭眷舍之管理機關乃公園路燈管理處，原告並無自費重
      建修繕系爭眷舍之權利等語。經查：系爭眷舍於公園路燈管理處於六十一年成
      立接管時即無建物登記，原係工寮，早年因員工待遇微薄，生活困苦，於六十
      六年權宜分配渠等（指原告之父駱永川）安妻小作為棲身之所，非屬正式宿舍
      ，有關電源之檢修維護均由各借用人自行負責，本處僅定期訪查借用人是否仍
      有續住資格」，是可知原告並非系爭眷舍之所有權人，而坐落台北市士林區○
      ○○道一七五巷三弄二十號眷舍，因失火燒燬，依行政院祕書處編印之事務管
      理手冊規定，借用人如願自費修繕宿舍，應填具自費修繕宿舍申請單，送事務
      管理單位核簽機關首長批准後辦理，而一般私人非借用人不得在原地自費重建
      房屋或任何建物等語，此有台北市政府工務局公園路燈工程管理處九十二年四
      月八日北市工公秘字第０九二０八一四二００號函附卷可稽，是依前函可知，
      借用人雖得申請修繕，惟必須先申請管理機關許可後為之。本件原告雖主張基
      於使用借貸關係而居住系爭眷舍，惟經本院函詢公園路燈管理處，據覆略以：
      系爭眷舍原配住人為駱永川，依人事行政局七十六年十一月十七日七六局肆字
      第二九九八三號函規定，其逝世後由配偶駱陳綢暫准續住至房屋處理辦法公布
      時為止，丙○○（即原告）非依上開規定居住本處經管眷舍，該君亦未曾申請
      修繕該眷舍等語，有該處九十二年十一月二十六日北市工公秘字第０九二六三
      四九一五００號函可稽，是原告並非系爭眷舍之合法借用人，且亦未得管理機
      關同意修繕系爭眷舍，是縱認系爭眷舍因火災燒燬，原告亦無權利請求回復原
      狀之損害，是以原告請求被告給付修繕房屋所需之拆除費三萬五千元、廢料清
      運費四萬二千元、屋頂紅薄瓦片十七萬一千元、砌牆三面（十呎乘十一點五呎
      ）五萬七千六百元、砌牆一面（十二呎乘十呎）一萬九千八百元，共計三十二
      萬五千四百元部分，尚屬無據。
（二）另原告請求回復裝潢所需費用二十二萬八千一十元部分及恢復供電費用二萬元
      部分：原告主張系爭眷舍之裝潢由原告自行出資等情，為被告所否認，是以原
      告就其曾出資裝潢之事實，自應舉證以實其說，惟原告就此並未提出證據可佐
      ，尚難認其主張為真實。況原告所主張之天花板骨架、天花板、油漆、鋁門、
      木窗、電線、開關、插座等動產，縱認係原告施作，亦已附合為不動產即系爭
      眷估之重要成分，依民法第八百十一條之規定，由不動產所有人，取得動產之
      所有權，是以依法原告亦非所有人，故其主張被告應賠償修繕費用天花板骨架
      四萬六千元、天花板三萬六千四百元、主臥室之老板檜木五萬二千五百元、油
      漆四萬八千元、神明鋁門一萬五千九百一十元、雜物間木窗六千二百元、電線
      、開關及插座二萬三千元，共計二十二萬八千零一十元，亦屬無由。至於眷舍
      回復供電部分，經查系爭眷舍災後修繕，依管理機關前開覆函，應由合法借用
      人申請許可，而原告非合法借用人且亦未提出申請，已如前述，則其無權為眷
      舍供電設備之修繕，故其此部分之請求，亦不應准許。
（三）關於屋內物品包括傢俱、電器、衣物等如附表所示部分：經查，原告居住之北
      面眷舍雖僅部分屋頂天花板燒燬等情，有前開火災原因調查報告可稽，惟依常
      情，現場救災時為避免延燒，救災範圍常較實際火燒範圍為大，且室內物品亦
      因強力水柱噴灑，除受煙燻外亦為水灌，故一般家庭用品，縱未經燒燬，亦難
      期待仍能保持原有效用，故原告主張附表所示用品已毀損而達無法修復供繼續
      使用之程度，尚堪採信。且按當事人已證明受有損害而不能證明其數額或證明
      顯有重大困難者，應審酌一切情況，依所得心證定其數額，民事訴訟法第二百
      二十二條定有明文。本件原告既已證明其受有損害，僅受損物品或已不存在，
      或價值數量於災後難以證明，均為一般常情，依前開法條，法院自得審酌一切
      情況，依所得心證定其數額。經查：
  １、附表編號一、二、五、六之衣櫃、五斗櫃、彈床墊、榻榻米、及編號十六、十
      七、十八之冷氣機、電冰箱、電視機分別位於原告所住北面眷舍之客廳及原告
      之母駱陳綢臥室內等情，並有前開火災原因調查報告書所附照片可資佐證，且
      為一般家庭生活所必需，原告主張之價格尚未逾合理之範圍，雖物品所在位置
      ，非於燒燬之神明廳及雜物間內，惟依卷附北面眷舍位置圖以觀，客廳及駱陳
      綢之臥室，緊鄰於神明廳及雜物間旁，故於救災時受煙燻水火波及之可能性甚
      高。而依行政院主計處檢送之財物分類明細表，家具設備最低使用年限為五年
      ，冷氣機、電冰霜、電視之使用年限分別為五年、八年、六年，而前開電器用
      品據原告自承購置使用之時間如附表所述，故除電冰箱外，均已超過使用年限
      ，茲依八十七年十二月三十日行政院臺（八七）台財字第五二０五三號，及八
      十七年五月十四日行政院臺（八七）會授二字第０三四五四號，分別核定之固
      定資產耐用年數，及財物標準分類最低使用年限表所列之耐用年數，即按系爭
      物品購入之時值，以定率遞減法予以折舊，計算損害時之現值，但其最後一年
      之折舊額，加計歷年折舊累計額，總和不得超過該資產成本原額十分之九等原
      則，加以計算其損害時之現值如附表所示。
  ２、至於編號七、八、九之神桌、下桌、側桌等家具類用品，位於燒燬之神明廳天
      花板下方，被告雖抗辯該等物品，災後仍存留現場並未毀損，有火災原因調查
      報告書所附照片可稽，惟本院斟酌上開物品已使用多年，且其位於延燒處所下
      方，於救災時首當其衝，受有大量煙燻水灌波及，故已難認保有繼續使用之效
      用，故被告所辯應屬無據，茲依前開原則扣除折舊，計算其損害時之現值如附
      表所示。
  ３、另編號三主臥室衣物、編號四閣樓衣物，因屬私用物品，購買之時間不定亦無
      法得知保管使用狀態，而編號十、十一、十二、十三、十四之神尊、神衣、神
      燈、花瓶、壁畫吊飾係為宗教祭祀用品，項目細瑣、且購入時間久遠，難期保
      留購買憑證、爰酌依原告主張之金額，予以折減為二分之一。
五、被告雖另辯稱兩造房屋共用電線電力設備，今因電線短路引起火災，原告亦與有
    過失云云，惟查，本件電線短路係發生於被告使用之南面眷舍，且查兩造雖共用
    同一電力總表，惟各別對供電設備之注意維護程度，本有不同，況原告之北面眷
    舍僅供家人使用，而被告卻將其南面眷舍之隔間分租他人，如前所述，故實際用
    電情形顯有差異。此外被告並未舉證原告就其電源線短路有何過失之具體證據，
    故其所辯，尚難憑採。
六、綜上所述，原告基於侵權行為之法律關係，請求被告賠償其火災所受損害於八萬
    一千三百三十六元，及九十二年三月十四準備狀繕本送達翌日即九十二年三月二
    十五日起至清償日止，按年息百分之五計算之利息範圍內，為有理由，應予准許
    。逾此數額之請求，則屬無據，應予駁回。
七、據上論結，本件原告之訴為一部有理由，一部無理由，依民事訴訟法第七十九條
　　判決如主文。
中　　　華　　　民　　　國　　九十三　　年　　　三　　　月　　 十二 　　日
　　　　　　　　　　　　　            　臺灣士林地方法院民事第一庭
　　　　　　　　　　　　　　　            　法    　官　劉穎怡
右為正本，係照原本作成。
如對本判決上訴須於判決送達後廿日內向本院提出上訴狀。
中　　　華　　　民　　　國　　九十三　　年　　　三　　　月　　 十七 　　日
　　　　　　　　　　　　　　　　            法院書記官　陳雪麗
